【裁判字號】    98,家訴,120
【裁判日期】    990323
【裁判案由】    損害賠償
【裁判全文】
臺灣高雄地方法院民事判決             98年度家訴字第120號
原      告  甲○○
訴訟代理人  康進益律師
被      告  乙○○
上當事人間損害賠償事件，本院於民國99年3 月9 日言詞辯論終
結，判決如下：
      主  文
被告應給付原告新臺幣伍拾萬元及自民國九十八年十一月十七日
起至清償日止，按年息百分之五計算之利息。
原告其餘之訴及假執行之聲請均駁回。
訴訟費用由被告負擔十分之八，餘由原告負擔。
本判決第一項得假執行；但被告以新臺幣伍拾萬元為原告供擔保
後，得免假執行。
      事實及理由
一、原告起訴主張：
  (一)按夫妻之一方已惡意遺棄他方在繼續狀態中，得向法院請求
    離婚。又有前項以外之重大事由，難以維持婚姻者，夫妻一
    方得請求離婚，民法第1052條第1 項第5 款及同法條第2 項
    定有明文。
  (二)查兩造於民國（下同）92年間交往一年後，情投意合才於93
    年1 月15日結婚，並均住居於高雄市○○區○○街20號，惟
    婚後不久，原告因家母生病回家探視照顧，被告竟取走原告
    進出家門的鑰匙，並交待大門警衛阻止原告回家同居，更進
    而藉故誣指原告惡意遺棄等情請求離婚，嗣經本院93年度婚
    字第1478號受理調查後，被告自知起訴請求無理由，竟故意
    另設址於高雄市○○區○○路389 巷8 之1 號2 樓，並虛與
    委蛇假稱單獨要在上揭住所與原告履行同居，並同意原告仍
    在家樂福公司上班，且其會正常返家過夜，原告見被告出於
    一片真誠，始於94年6 月28日於本院家事法庭成立和解。
  (三)被告自96年5 月起均未至兩造約定之住居所履行同居，顯然
    惡意遺棄他方在繼續狀態中：
  1.兩造於本院成立和解後，被告起初尚有依和解內容履行，惟
    事後即少有回家履行同居，並於96年5 月間起竟完全沒有回
    家，且行蹤成謎，讓原告孤零零的住在其約（指）定之住所
    ；而被告於前揭訴訟中將地址遷往高雄市○○區○○路389
    巷8 之1 號2 樓，並指定要原告住在該房屋住所，其房屋是
    其父親買受而登記在其胞姊楊雅雯名下，然於97年7 月間被
    告之胞姊楊雅雯，竟謊稱已將房屋出租予陳曉玲，陳曉玲更
    留字條要原告近日內搬離，原告未遷離，竟遭斷水斷電，致
    被告指定之住居無水無電，一片淒黑，實無法續為居住，原
    告委任律師函請被告恢復水電使用及請其回家履行同居，被
    告竟委任匯理法律事務所函覆，其住所是在高雄市○○區○
    ○街20號並非和解約定之住所高雄市○○區○○路389 巷8
    之1 號2 樓，且辯稱是在大陸工作，並非不履行同居，極盡
    刁難之能事。
  2.原告依被告之上揭委任律師回函，分別於97年11月20日、21
    日到其律師指示之住所高雄市○○區○○街20號履行同居，
    竟遭被告之家人阻撓不得進入，並稱被告現人在大陸，此有
    原告及原告家母一同去重景街20號與被告父親對話之錄音可
    稽，惟被告打電話給原告竟稱其人在台北，然亦均不出面，
    被告兩年多來行蹤何處、居住何處，均惡意混淆，其惡意遺
    棄原告在繼續中至為灼明。
  3.又依內政部入出國及移民署98年7 月31日移署資處雲字第09
    80110873號函覆本院，96年5 月17日起被告固有出境5 次，
    每次均約二個多月回國，且回國期間每次均停留國內十幾天
    ，然被告亦均沒有回兩造和解約定之住所居住同居，益徵被
    告惡意遺棄原告彰彰甚明。
  (四)兩造已形同陌路，且感情交惡，婚姻確實難以維持：
  1.又被告自96年5 月間起迄今，兩年多來已沒有依和解內容回
    家履行同居，且被告到底在大陸或台灣行蹤成謎，不知其去
    向，就算被告人在台灣亦不回家與原告履行同居，其根本不
    想維繫婚姻，是以，兩造婚姻確實難以維持，原告自得依上
    揭民法1052條第2項之規定請求本件離婚。
  2.被告93年間對原告提起離婚之訴不遂後，即勉強虛與原告於
    高雄市○○區○○路389 巷8-1 號單獨共同居住，惟事實上
    仍心有未甘；95年3 月13日22時30分無預警的切斷電源，致
    房屋內一片漆黑，原告臨時找不到手電筒及得以發光之物，
    原告身為一位柔弱女子，獨自在漆黑的屋內恐怖至極，才會
    點燃報紙借光，根本沒有燒房子，亦沒有任何物品遭燒毀，
    被告竟藉故說原告燃燒物品引起房子火災，甚至其姊亦藉故
    為了安全才不想再借房子給兩造居住。被告惡整原告，卻誣
    指被告燒房子；高雄市政府消防局98年7 月31日高市消防調
    字第0980013345號函覆本院，亦證實僅是夫妻吵架，根本沒
    有燒房子之事實，益徵被告之惡劣手法可見一斑，兩造確實
    有難以維擊婚姻之重大事由甚明。
  (五)次按夫妻之一方因判決離婚而受有損害者，得向有過失之他
    方，請求賠償。前項情形，雖非財產上之損害，受害人亦得
    請求賠償相當之金額。民法第1056條第1、2項亦定有明文。
    查被告家族是大企業家開設塑膠公司，在台灣、大陸等地均
    設有公司為家族企業，原告亦曾在公公（原告之家父）開設
    之公司擔任塑膠面板品質控管工作，被告更是公司之廠長；
    且由其出入境頻繁觀之，可見其事業重心確實在大陸，且被
    告自承虧損好幾千萬元；則若無上億資產，何能在如此龐大
    虧損而公司現仍能正常營運；是以，自不能僅憑國內之所得
    資料，即遽認其資力。原告是一個單純柔弱女子，自93年1
    月15日結婚後即謹守為人妻之本份，僅因婚後因眼睛不勝負
    荷而無法在公公之公司擔任品管工作，即遭來無情嚴重的排
    斥；且被告於前離婚事件後竟假藉願合好履行同居，原告亦
    寄以厚望，惟被告竟棄原告於不顧，致原告這些年來承受莫
    大痛苦，原告一生中最精華之青春時段卻遭被告虛耗玩弄，
    一輩子將受到無法彌補之損害等語。為此，爰依民法第1056
    條第2 項提起本件訴訟，並聲明：1.被告應給付原告300 萬
    元及自98年11月17日起至清償日止，按年息百分之五計算之
    利息。2.訴訟費用由被告負擔。3.第一項判決，原告願供擔
    保，請准宣告假執行。
二、被告辯稱：
  (一)兩造於92年間經人介紹交往不久，即於93年1 月間結婚，結
    婚後雙方即因個性及觀念差異太大，及原告常以其家人事由
    介入兩造之生活，至彼此間相處不睦，且兩造婚後，不僅未
    同房生活且夫妻性生活不超過5 次，惟被告基於男性尊嚴，
    多予隱忍不發，而原告變本加厲，其後即常住娘家，不與被
    告履行同居義務，被告當時不得已提起離婚訴訟。
  (二)惟於該離婚訴訟中，經審判長曉諭雙方重新調整，因此雙方
    乃達成和解，並由被告之家姐提供其位於高雄市○○區○○
    路389 巷8 之1 號房屋供兩造借住。豈料，兩造搬入家姐提
    供之前揭住處，原告即要求被告各住一房間，不得同房居住
    ，被告為期和平亦不與計較。其後被告因工作關係，前往中
    國工作，而休假期間返台，原告不僅不與理睬，且亦無任何
    交集及接觸，彼此間僅有夫妻之名，無夫妻之實。而原告在
    被告家姐提供住處借住時行為亦多怪異，甚至燃燒物品引起
    房子火災，造成公共危險，此有消防局之火災證明書可按。
    被告姐為了安全及避免再次發生意外事故起見，不想把房子
    借給兩造居住，家姐及承租人則通知原告搬遷，惟原告不理
    睬，拒不處理，家姐不得已未再繳納水電等費用，致水電遭
    斷水斷電，原告才搬遷，但於原告搬遷後家姐發現該屋由民
    航局回饋金補助裝設之一台冷氣機竟然不見。此外，被告於
    申報綜合所得稅時，依法兩造必須夫妻合併申報，然原告亦
    不提供其所得資料供被告申報，被告不得已乃依個人資料申
    報，其後遭稅務機關漏報原告所得，通知補稅，就原告之種
    種怪異行徑，常人實難理解，即得明瞭被告如何能與原告共
    同生活？
  (三)被告係長期於中國大陸工作，往返於台灣、大陸兩地，並無
    任何惡意遺棄原告之情事，反而是被告自大陸返回台灣時，
    由於原告不願被告與其共同生活，被告不得已於台灣停留期
    間均回到父母家中居住，兩造間從未真正行使夫妻應有之共
    同生活，此種毫無意義之夫妻表象，被告早已無法忍受，被
    告時無法長期承受原告此種精神上之虐待，亦希望儘早結束
    彼此婚姻關係，以期各自尋求更好之發展及未來。至原告請
    求300 萬元之非財產損害，實屬無據。查，被告父親之事業
    如何，與被告個人無關。被告僅是一努力於工作之受薪階級
    ，每月薪資僅2 萬餘元，且兩造間之難以維持婚姻，其責係
    在於原告，而非被告，是原告請求被告給付300 萬元非財產
    損害，亦屬無據。
  (四)又按夫妻之一方，因判決離婚而受有損害者，得向有過失之
    他方，請求賠償。前項情形，雖非財產上損害，受害人亦得
    請求賠償相當之金額，民法第1056條第1 、2 項固有明文。
    惟民法第1056條所載之損害賠償，第1057條所載贍養費，均
    以判決離婚為其請求權發生之原因。如係兩願離婚，即無依
    該條規定請求賠償之餘地。調解成立者，雖與確定判決有同
    一之效力，但調解係因當事人合意而成立，故調解離婚而成
    立者，屬於兩願離婚，與判決離婚係以判決之形成力而消滅
    婚姻關係者，迥不相同。查兩造係基於和解而離婚，而和解
    成立者，雖與確定判決有同一之效力，但和解係因當事人合
    意而成立，故和解離婚而成立者，屬兩願離婚，與判決離婚
    係以判決之形成力而消滅婚姻關係者，大不相同。本件兩造
    既係基於和解而離婚，並非法院以判決而離婚，則原告依民
    法第1056條第1 、2 項之規定，請求被告給付300 萬元，即
    無理由等語置辯，並聲明：1.原告之訴駁回。2.訴訟費用由
    原告負擔。3.如受不利益之判決，願供擔保免為假執行。
三、法院之判斷：
  (一)原告上開主張之事實，業據提出戶籍謄本、和解筆錄、敬告
    啟事影本、律師函影本等件為證，復經證人即原告母親蕭明
    珠於本院98年6 月25日言詞辯論期日到庭證稱：「（問：兩
    造婚姻狀況為何？）原告去小港住了之後就未見過被告，我
    未與原告一起住，因為原告住處無瓦斯，原告每日都洗冷水
    澡，後來才換新的，原告回家之後，就把房子要出租，原告
    約我去她家看看，我與原告住一起大約住一年多，我住在那
    裡的一年多大約是97年年初到98年年初，我在那裡從未見過
    被告，我聽說被告是去大陸，被告的戶籍時常遷到左營，一
    會兒又遷到小港，遷來遷去。被告與原告時常都是冷戰，不
    會溝通。兩造要離婚我沒意見。」等語（見本院卷第61至第
    62頁），及證人即原告唐妹蕭沛恩於上開言詞辯論期日到庭
    證稱：「（問：兩造婚姻狀況為何？）兩造婚姻狀況不好，
    我常去跟原告同住，因為原告會害怕一個人住，我都未見過
    被告，96年至97年7 、8 月間一年多的時間會去住堂姐家，
    曾問過原告，原告說被告去大陸了，兩造要離婚我無意見，
    覺得原告所住之房子時常沒水沒電，還有貼要出租，我覺得
    原告很可憐。」等語明確（見本院卷第61至第62頁），顯見
    原告上開主張，信而有徵。
  (二)雖被告以前詞置辯，然經本院函詢高雄市政府消防局，經該
    局函覆「經調閱本局相關資料，發現本案本局救災救護指揮
    中心隊員蔡金瀛案發當時登錄於該中心緊急傷病送醫服務登
    記簿（係屬夫妻吵架案件），並未指派本局火災調查人員前
    往勘查現場，故無法提供火場鑑定證明及現場照片。」等語
    ，有高雄市政府消防局98年7 月31日高市消防調字第098001
    3345號函1 份在卷可稽，參以被告復未具體指證以實其說，
    是以被告辯稱，原告在被告家姐提供住處借住時行為亦多怪
    異，甚至燃燒物品引起房子火災，造成公共危險，被告家姐
    為了安全及避免再次發生意外事故起見，不想把房子借給兩
    造居住云云，顯係被告事後推諉卸責之詞，自不足採。
  (三)另被告辯稱，被告係長期於中國大陸工作，往返於台灣、大
    陸兩地，並無任何惡意遺棄原告之情事，反而是被告自大陸
    地區返回台灣時，由於原告不願被告與其共同生活，被告不
    得已於台灣停留期間均回到父母家中居住云云，然被告僅空
    言指稱上情，並未具體指證以實其說；況且兩造當時仍係於
    婚姻關係存續中，縱然被告所辯屬實，被告實應予以理性溝
    通或尋求其他司法途徑解決，尚不得僅因原告不願被告與其
    共同生活，即逕自返回父母家中居住，而對原告不聞不問。
  (四)按「離婚經法院調解或法院和解成立者，婚姻關係消滅。法
    院應依職權通知該管戶政機關。」、「和解成立者，與確定
    判決有同一之效力。和解有無效或得撤銷之原因者，當事人
    得請求繼續審判。第 500 條至第 502 條及第 506 條之規
    定，於前項情形準用之。」民法第1052條之1 、民事訴訟法
    第380 條分別定有明文。被告雖辯稱，本件和解離婚而成立
    者，屬兩願離婚，與判決離婚係以判決之形成力而消滅婚姻
    關係者，大不相同，是原告請求給付被告給付300 萬元之非
    財產上損害賠償，依據前揭最高法院39年台上字第920 號判
    例意旨即屬於法無據云云。然查，本件原告於97年12月5 日
    起訴請求離婚及非財產上損害賠償，審理中98年4 月29日總
    統公布民法第1052條之1 ，本院於98年9 月15日言詞辯論期
    日依據上開民法第1052條之1 經兩造同意就離婚部分，先行
    成立和解，其餘非財產上損害部分，保留另行分案判決，顯
    與上開判例屬庭外和解情形不符，自無適用之餘，被上開告
    所辯，容有誤會，附此敘明。
  (五)綜上，本院審酌上情認為，原告主張被告自96年5 月起均未
    至兩造約定之住居所履行同居，且被告自大陸地區返回台灣
    後，對原告不聞不問，且被告姊欲將原告居處房屋轉租他人
    ，亦未告知原告等情，因認兩造顯有難以繼續維持婚姻之重
    大事由，且此事由尚可歸責於被告，堪信屬實。
四、經查
  (一)按「夫妻之一方，因判決離婚而受有損害者，得向有過失之
    他方，請求賠償。前項情形，雖非財產上之損害，受害人亦
    得請求賠償相當之金額。但以受害人無過失者為限。」，民
    法第1056條第1 、2 項定有明文。本案被告就兩造婚姻有難
    以維持婚姻之重大事由既有可歸責之事由，而原告並無任何
    過失已如前述，原告自得依上開法律規定，請求被告賠償因
    判決離婚所受之非財產上損害賠償。又本院依職權調閱兩造
    之稅務電子閘門財產所得調件明細表，考量被告97年度之薪
    資所得共計147,030 元，並有汽車1 輛、投資1 筆，財產總
    額共計1,500,000 元（見本院卷第84頁），而被告目前為五
    金行司機，月薪約18 ,000 元；另原告96年度計有薪資所得
    共計506,775 元，並斟酌兩造之教育程度、經濟狀況、身分
    地位，年齡，兩造結婚已6 年有餘，及原告因此離婚所受精
    神上痛苦程度應屬重大等情，認為原告請求被告賠償50萬元
    及自98年11月17日起至清償日止，按年息百分之五計算之利
    息，尚無不合，應予准許，原告逾此部分之請求，為無理由
    ，應予駁回，其假執行之聲請因失所附麗，爰併予駁回。
  (二)本件命被告給付之金額未逾50萬元，爰依民事訴訟法第389
    條第1 項第5 款，依職權宣告假執行；被告陳明願供擔保，
    請求宣告免假執行，核無不合，爰酌定相當金額准許之。
五、本件事證已臻明確，兩造其餘陳述及攻擊方法，核與判決之
    基礎無影響，自無庸逐一論述，併此敘明。
六、結論：原告之訴一部有理由、一部無理由，依民事訴訟法第
    79條、第389條第1項第5款、第392條第2項，判決如主文。
中    華    民    國    99    年    3    月     23    日
                  家事法庭法  官  何清富
上為正本係照原本作成。
如不服本判決，應於送達後20日內，向本院提出上訴狀。
中    華    民    國    99    年    3     月    23    日
                          書記官  葉彥伶

司法院資訊處製作；財團法人民間司法改革基金會備份。
